ACORDAO-COMPLETO-2363730

ACÓRDÃO 2013/2019 ATA 33/2019 - PLENÁRIO

VISTOS, relatados e discutidos estes autos de Pedido de Reexame interposto pelo Sr. Kleber Rodrigues de Sousa contra a multa aplicada por meio do Acórdão 277/2019-TCU-Plenário, no âmbito de processo de monitoramento do cumprimento do subitem 9.5 do Acórdão 696/2015-TCU-Plenário;
ACORDAM os Ministros do Tribunal de Contas da União, reunidos em sessão do Plenário, diante das razões expostas pelo relator, com fundamento nos arts. 32, inciso I, 33 e 48 da Lei 8.443/1992, e nos arts. 285 e 286 do Regimento Interno, em:
9.1. conhecer do recurso e, no mérito, negar-lhe provimento;
9.2. dar ciência deste acórdão ao recorrente.

Pedido de reexame interposto contra acórdão que aplicou multa ao recorrente pelo descumprimento de determinação no sentido de que adote as medidas tendentes à instalação de todos equipamentos e mobiliários a que se refere ao convênio firmado para a construção de uma escola de educação infantil - tipo "B", no âmbito do Programa Nacional de Reestruturação e Aparelhagem da Rede Escolar Pública de Educação Infantil - Proinfância.

Prefeitura Municipal de Ponte Alta do Tocantins-TO.

3. Interessados/Responsáveis/Recorrentes:
3.1. Interessado: Prefeitura Municipal de Ponte Alta do Tocantins-TO (01.067.974/0001-55).
3.2. Responsáveis: José Aparecido de Araújo (XXX.913.781-XX); Kleber Rodrigues de Sousa (XXX.436.471-XX).
3.3. Recorrente: Kleber Rodrigues de Sousa (XXX.436.471-XX).

13.1. Ministros presentes: José Mucio Monteiro (Presidente), Walton Alencar Rodrigues, Aroldo Cedraz (Relator), Raimundo Carreiro, Ana Arraes e Vital do Rêgo.
13.2. Ministros-Substitutos convocados: Augusto Sherman Cavalcanti e André Luís de Carvalho.
13.3. Ministro-Substituto presente: Weder de Oliveira.

ACORDAO-COMPLETO-2395925

Acórdão de Relação 487/2020 - Plenário

Acórdão de Relação

AROLDO CEDRAZ

Ministro-Substituto Marcos Bemquerer Costa.

Transcrevo, a seguir, a instrução (peça 109) elaborada pela Secretaria de Recursos deste Tribunal, que teve a anuência do Secretário-Substituto da unidade responsável (peça 110) .
"INTRODUÇÃO
Trata-se de pedido de reexame (peça 88) interposto por Kleber Rodrigues de Sousa contra o Acórdão 277/2019-TCU-Plenário (peça 72) .  
A deliberação recorrida apresenta o seguinte teor: 
9.1. aplicar ao Sr. Kleber Rodrigues de Sousa a multa prevista no art. 268, inciso VII, do Regimento Interno/TCU, no valor de R$ 10.000,00 (dez mil reais) , fixando-lhe o prazo de 15 (quinze) dias, a contar da notificação, para que comprove, perante o Tribunal (art. 214, inciso III, alínea a, do Regimento Interno/TCU) , o recolhimento da dívida ao Tesouro Nacional, atualizada monetariamente desde a data do presente Acórdão até a do efetivo recolhimento, se for paga após o vencimento, na forma da legislação em vigor;
9.2. autorizar, caso requerido, nos termos do art. 26 da Lei 8.443/1992, o parcelamento da dívida constante deste Acórdão em até 36 (trinta e seis) parcelas mensais e sucessivas, sobre as quais incidirão os correspondentes acréscimos legais (multa: atualização monetária) , esclarecendo ao responsável que a falta de pagamento de qualquer parcela importará o vencimento antecipado do saldo devedor (art. 217, § 2º, do Regimento Interno/TCU) , sem prejuízo das demais medidas legais;
9.3. autorizar, desde logo, a cobrança judicial da dívida a que se refere este Acórdão, nos termos do art. 28, inciso II, da Lei 8.443/1992;
9.4. alertar o representante legal do Município de Ponte Alta do Tocantins/TO sobre a possibilidade de aplicação da multa prevista no art. 268, VIII, do RI/TCU no caso de reincidência no descumprimento de decisão do Tribunal de Contas da União;
9.5. encaminhar cópia deste Acórdão ao Fundo Nacional de Desenvolvimento da Educação - FNDE e à Procuradoria da República no Estado do Tocantins, para ciência e adoção das providências que entenderem pertinentes. 
HISTÓRICO
Trata-se de Monitoramento autuado para examinar o cumprimento de determinação constante do subitem 9.5 do Acórdão 696/2015-TCU-Plenário (TC Processo 007.834/2013-6, originário da conversão dos autos de Denúncia tratada no TC Processo 038.458/2012-8) , exarado em processo de Tomada de Contas Especial referente a possíveis irregularidades na execução do Convênio 656.421/2009, celebrado entre o Fundo Nacional de Desenvolvimento da Educação - FNDE e o Município de Ponte Alta do Tocantins/TO, para a construção de uma escola de educação infantil.
Ao apreciar a aludida Denúncia, o Tribunal adotou o Acórdão 619/2013-TCU-Plenário (TC Processo 038.458/2012-8) em que, dentre outras medidas, autorizou a conversão dos autos em Tomada de Contas Especial (TC Processo 007.834/2013-6) para a apuração do débito, e, relativamente ao Convênio 664.653/2010, decidiu: 
9.5. determinar ao Município de Ponte Alta do Tocantins que adote as medidas tendentes à instalação dos equipamentos e mobiliários a que se refere o Convênio n. 664.653/2010 na escola de que trata o Convênio n. 656.421/2009 e, providencie, enquanto não possível a respectiva instalação, armazenamento adequado, de forma a garantir a integralidade e segurança dos bens adquiridos, encaminhando a este Tribunal, no prazo de 30 (trinta) dias, a contar da notificação deste Acórdão,  documentos que comprovem a solução de tal pendência;
Foram identificados materiais comprados com recursos repassados pelo Convênio 664.653/2010, tais como aparelhos de ar condicionado, ventiladores, geladeiras, microondas, liquidificador, aparelho de som - microsystem, entre outros, amontoados em salas, sem previsão de serem instalados/utilizados (peça 33 do TC Processo 038.458/2012-8) e, portanto, sem cumprir a finalidade para a qual se destinavam.
1.1. Após desenvolvimento dos diferentes processos relacionados à determinação, o prefeito antecessor, Sr. José Aparecido de Araújo, foi multado em duas ocasiões por descumprimento da determinação do TCU de mesmo teor (Acórdãos Plenários 696/2015 e 1.827/2016) .
O prefeito sucessor, Sr. Kleber Rodrigues de Sousa, ora recorrente, ciente do mencionado Acórdão 1827/2016-TCU-Plenário, solicitou ao Tribunal prorrogação de prazo para cumprimento da decisão e obteve, nos termos do Acórdão 1867/2017-TCU-Plenário, mais 120 (cento e vinte) dias, a contar da notificação da deliberação, contudo, optou por não mais se manifestar nestes autos, restando configurado, mais uma vez, o descumprimento da determinação reiterada do TCU e também das diligências que lhes foram encaminhadas pela unidade técnica. 
1.2. Dessa forma, por meio do acórdão recorrido foi aplicada a multa ao gestor.
1.3. Neste momento, o recorrente insurge-se contra a deliberação previamente descrita.
EXAME DE ADMISSIBILIDADE
Reitera-se o exame de admissibilidade contido nas peças 91-92, ratificado pelo Ministro-Relator Aroldo Cedraz de Oliveira com a suspensão dos efeitos dos itens 9.1, e 9.3 do acórdão recorrido (despacho de peça 94) . 
EXAME DE MÉRITO
Delimitação
1.4. Constitui objeto do presente recurso definir se a responsabilização e a multa aplicada em razão de descumprimento de determinação desta Corte de Contas deve ser atribuída ao ente municipal ou ao gestor do município. 
Do responsável pela obrigação de fazer. 
1.5. Defende-se, em síntese, no recurso que a multa deveria ser aplicada ao ente municipal e não à pessoa física do administrador (v.g. AI 0014920-93-2016.827.0000 - 4ª Turma - 1ª Câmara Cível - TJ/TO) . 
1.6. Argumenta, ainda, que, embora tenha vontade de executar as obras para a instalação dos equipamentos não possui os recursos necessários.
1.7. Dessa forma, a multa, no seu entender, não se mostra razoável. 
Análise:
A pessoa física do prefeito não se confunde com a pessoa jurídica do município. A criação da pessoa jurídica é mera ficção do direito, um ser inanimado que não reúne condições para a realização de atos no mundo jurídico, ou seja, não pratica atos da vida civil e não tem vontade própria. Nesse contexto, é imprescindível a presença da pessoa física do chefe do poder executivo municipal para gerir os negócios públicos, pois os atos decorrentes do município são, na verdade, praticados pelos seus representantes legais que atuam legitimamente em nome da pessoa jurídica. O prefeito é o administrador dos recursos públicos federais repassados à municipalidade e, nessa condição, é o responsável pela prestação de contas ao órgão repassador.
Esse entendimento é decorrência do art. 70, parágrafo único, da Constituição Federal, in verbis:
Prestará contas qualquer pessoa física ou jurídica, pública ou privada, que utilize, arrecade, guarde, gerencie ou administre dinheiros, bens e valores públicos ou pelos quais a União responda, ou que, em nome desta, assuma obrigações de natureza pecuniária.
Ademais, o art. 93 do Decreto-Lei 200/1967 preceitua que "Quem quer que utilize dinheiros públicos terá que justificar seu bom e regular emprego na conformidade das leis, regulamentos e normas emanadas das autoridades administrativas competentes". Na mesma linha o art. 39 de Decreto 93.872/1986 disciplina que "Responderão pelos prejuízos que acarretarem à Fazenda Nacional, o ordenador de despesas e o agente responsável pelo recebimento e verificação, guarda ou aplicação de dinheiros, valores e outros bens públicos".
A jurisprudência desta Corte de Contas é pacífica nesse sentido, conforme os seguintes precedentes: Acórdão 1028/2008-TCU-Plenário, 630/2005-TCU-1ª Câmara e 752/2007-TCU-2ª Câmara.
O Tribunal ao fazer uma determinação ao gestor municipal, que tem sob sua responsabilidade a correta aplicação do recurso público federal recebido, por força legal, cria uma obrigação de fazer e a autoridade que descumpre se sujeita, pessoalmente, as capitulações legais. 
O recorrente ao não dar cumprimento ao disposto nos Acórdão 1827/2016-TCU-Plenário e 1.867/2017-Plenário, se sujeitou a multa prevista no art. 268, inciso VII, do Regimento Interno/TCU imputada pelo Acórdão 277/2019-TCU-Plenário (peça 72) , não tendo que se falar em responsabilização do ente municipal.   
Com relação ao argumento de não possuir os recursos necessários, a mera alegação sem demonstrar de forma objetiva a impossibilidade não é suficiente para afastar a apenação. Assim, entende-se não haver como afastar a multa aplicada. 
CONCLUSÃO
Das análises anteriores, conclui-se que cabe ao gestor municipal dar cumprimento as determinações cogentes desta Corte de Contas e ao não cumpri-las se sujeita as cominações legais.
1.8. Com base nessas conclusões, propõe-se negar provimento ao recurso. 
PROPOSTA DE ENCAMINHAMENTO
Ante o exposto, com fundamento no art. 48 da Lei 8.443/92, submetem-se os autos à consideração superior, propondo-se:
	a) conhecer do recurso e, no mérito, negar-lhe provimento; 
	b) dar ciência do acórdão que for prolatado à recorrente e aos demais interessados, ressaltando-se que o relatório e o voto que o acompanharem podem ser consultados no endereço www.tcu.gov.br/acordaos, no dia seguinte ao de sua oficialização."
É o Relatório.

não há.

Não atuou.

MONITORAMENTO. CONVÊNIO. DESCUMPRIMENTO, SEM JUSTIFICATIVA, DE DETERMINAÇÃO DO TCU. INSTALAÇÃO DE EQUIPAMENTOS E MOBILIÁRIOS NA UNIDADE ESCOLAR DE EDUCAÇÃO INFANTIL. APLICAÇÃO DE MULTA. CIÊNCIA AO NOVO PREFEITO. PEDIDO DE PRORROGAÇÃO DE PRAZO PARA CUMPRIMENTO DE DETERMINAÇÃO. CONCESSÃO DE PRAZO. DESCUMPRIMENTO, SEM JUSTIFICATIVA, DE DETERMINAÇÃO PELO NOVO PREFEITO. MULTA. PEDIDO DE REEXAME. CONHECIMENTO. RAZÕES INSUFICIENTES PARA ALTERAR O JUÍZO. NEGATIVA DE PROVIMENTO DO RECURSO.

MONITORAMENTO (MON)

Secretaria de Recursos (Serur); Secretaria de Controle Externo da Educação (SecexEduc).

Trago a apreciação deste Colegiado Pedido de Reexame (peça 88) interposto por Kleber Rodrigues de Sousa, atual prefeito do Município de Ponte Alta do Tocantins-TO, contra o Acórdão 277/2019-TCU-Plenário (peça 72) , que multou o responsável pelo descumprimento de determinação exarada por este Tribunal.
2.	Os autos foram autuados com o objetivo de monitorar o cumprimento do subitem 9.5 do Acórdão 696/2015-TCU-Plenário, exarado no âmbito do TC Processo 007.834/2013-6, que tratou de processo de Tomada de Contas Especial, convertido a partir de denúncia tratada no TC Processo 038.458/2012-8, referente a possíveis irregularidades na execução do Convênio 656.421/2009, celebrado entre o Fundo Nacional de Desenvolvimento da Educação - FNDE e o Município de Ponte Alta do Tocantins-TO, para a construção de uma escola de educação infantil.
3.	A TCE foi instaurada contra o prefeito anterior, o Sr. José Aparecido de Araújo, após comprovação de que os materiais comprados com recursos repassados pelo referido Convênio, tais como aparelhos de ar condicionado, ventiladores, geladeiras, micro-ondas, liquidificador, aparelho de som, entre outros, encontravam-se amontoados em salas sem a previsão de serem instalados ou utilizados (peça 33 do TC Processo 038.458/2012-8) .
4.	Diante dessa situação, o prefeito anterior foi multado em duas ocasiões por descumprimento de determinação deste Tribunal, por meio dos Acórdão 696/2015-TCU-Plenário e 1.827/2016-TCU-Plenário, de 13/7/2016. Além da aplicação da multa ao ex-prefeito, este último decisum, reiterou determinação do subitem 9.5 do Acórdão 696/2015-TCU-Plenário, no sentido de que o município adotasse as medidas tendentes à instalação de todos equipamentos e mobiliários a que se refere o Convênio 664.653/2010, na escola de que trata o Convênio 656.421/2009, providenciando, enquanto não possível a respectiva instalação, armazenamento adequado, de forma a garantir a integralidade e segurança dos bens adquiridos.
5.	Além disso, o mesmo Acórdão, por meio do subitem 9.6, alerta o representante legal do Município sobre a possibilidade de aplicação de multa pelo descumprimento de decisão deste Tribunal. 
6.	Posteriormente, o atual prefeito tomou ciência do Acórdão 1827/2016-TCU-Plenário e solicitou ao Tribunal, em maio de 2017 (peça 44) , prorrogação de um ano para cumprimento da decisão. O Acórdão 1867/2017-TCU-Plenário, de 30/8/2017, concedeu, no entanto, o prazo de 120 (cento e vinte) dias para apresentar documentos comprovando o cumprimento da decisão desta Corte de Contas.
7.	Sem apresentar resposta, ficou caracterizado que o prefeito optou por não mais se manifestar nestes autos, restando configurado o descumprimento, sem a devida justificativa, da determinação do TCU. Sendo esta a razão que motivou o Plenário deste Tribunal a aplicar-lhe a multa do Acórdão 277/2019-TCU-Plenário.
8.	Inconformado, o prefeito, por conta própria, interpôs Recurso de Reconsideração (peça 88) requerendo que este Tribunal deixe de aplicar a referida multa, com base nos seguintes argumentos: i) a multa deveria ter sido aplicada ao município; e ii) o município não possui os recursos financeiros necessários para cumprir a mencionada decisão.
9.	Incorporo os fundamentos expendidos na instrução da unidade técnica (peça 109) às minhas razões de decidir, manifestando concordância com o encaminhamento proposto, sem prejuízo de fazer as seguintes ressalvas.
10.	Destaco que admiti o presente recurso, em despacho anterior (peça 94) , como um Pedido de Reexame por amoldar melhor ao tipo de processo autuado neste Tribunal - monitoramento de fiscalização de convênio. Nessa linha, reitero conhecer do recurso interposto.
11.	Quanto ao mérito, verifico que, nesse momento, o recorrente busca se eximir de sua responsabilidade pela transferência ao ente federado das obrigações a ele atribuídas. Alegou, ainda, não ter recursos para dar cumprimento à determinação, mesmo já tendo transcorrido mais de dois anos desde o conhecimento da concessão de prorrogação do prazo para cumprimento do Acórdão 1827/2016-TCU-Plenário. Diante desse contexto, entendo que as razões apresentadas pelo recorrente não são suficientes para afastar a sua responsabilidade.
	Ante o exposto, voto por que seja adotada a deliberação que ora submeto a este Colegiado.
TCU, Sala das Sessões Ministro Luciano Brandão Alves de Souza, em 28 de agosto de 2019.
AROLDO CEDRAZ 
Relator